臺灣雲林地方法院民事判決
110年度訴字第430號
原      告  鄭云開  
法定代理人  鄭仲育  
訴訟代理人  萬建樺律師
被      告  楊麒生  
            許秋雄  
上列當事人間請求塗銷抵押權設定登記事件，本院於民國110年1
1月10日言詞辯論終結，判決如下：
    主  文
被告楊麒生應將原告所有坐落雲林縣○○鄉○○段00000地號、同段1
80-33地號、同段180-35地號土地，如附表一所示之抵押權設定
登記予以塗銷。
被告許秋雄應將原告所有坐落雲林縣○○鄉○○段00000地號、同段1
80-33地號、同段180-35地號土地，如附表二所示之抵押權設定
登記予以塗銷。
訴訟費用由被告楊麒生負擔百分之63，餘由被告許秋雄負擔。
    事實及理由
壹、程序方面：
    被告許秋雄經合法通知，未於最後言詞辯論期日到場，核無
    民事訴訟法第386條各款所列情形，爰依原告聲請，由其一
    造辯論而為判決。
貳、實體方面：　　
一、原告方面：
　　㈠緣坐落雲林縣○○鄉○○段00000地號、面積552平方公尺土地
      、應有部分1164分之385；同段180-33地號、面積203平方
      公尺土地、權利範圍全部；同段180-35地號、面積528平
      方公尺土地、應有部分1164分之385等土地(上開三筆土地
      ，以下合稱系爭三筆土地)，原為訴外人鄭榮隆(下稱鄭榮
      隆)所有，嗣於民國103年間由原告繼承取得，並於110年7
      月30日辦理繼承登記完竣。又系爭三筆土地於74年6月及7
      月間，分別設定內容如附表一及附表二之抵押權（下稱系
      爭抵押權）予被告楊麒生、許秋雄。
　　㈡按抵押權為擔保物權，具有從屬性，倘無所擔保債權存在
      ，抵押權即無由成立，自應許抵押人請求塗銷抵押權之設
      定登記；抵押人主張借款債權未發生，而抵押權人予以否
      認者，應由抵押權人負舉證責任(最高法院84年度臺上字
      第167號、103年度臺上字第393號判決意旨參照)。又按請
      求權，因15年間不行使而消滅；消滅時效，自請求權可行
      使時起算；時效因聲請強制執行而中斷者，若撤回其執行
      ，或其聲請被駁回時，視為不中斷；消滅時效因起訴而中
      斷；開始執行行為或聲請強制執行，與起訴有同一效力；
      時效中斷者，自中斷之事由終止時，重行起算；以抵押權
      擔保之債權，其請求權已因時效而消滅，如抵押權人，於
      消滅時效完成後，5年間不實行其抵押權者，其抵押權消
      滅，民法第125條前段、第128條前段、第129條第1項第3
      款、第2項第5款、第137條、第880條分別定有明文。
　　㈢經查，由系爭三筆土地第一類登記謄本之土地他項權利部
      所載，附表一及附表二之系爭抵押權所擔保之債權，其清
      償日期分別為75年6月27日、75年7月9日，依民法第125條
      前段規定，其消滅時效期間為15年，請求權之消滅時效於
      90年7月間均業已屆滿。被告等2人分別為系爭抵押權之權
      利人，其等於上開債權請求權時效消滅屆滿後5年間(即於
      95年7月底前)未實行抵押權，依民法第880條規定，系爭
      抵押權即因除斥期間屆滿而消滅。
　　㈣按所有人對於妨害其所有權者，得請求除去之，民法第767
      條第1項中段復有明文。承前所述，被告等人縱有債權存
      在，系爭抵押權已因除斥期間屆滿而消滅，則系爭抵押權
      登記仍繼續留存於系爭三筆土地上，自係對原告之所有權
      行使造成妨害 原告應得請求除去之。為此，爰提出本件
      訴訟，以保權益。
　　㈤並聲明：
　　　⒈被告楊麒生應將原告所有系爭三筆土地上，如附表一所
        示之抵押權設定登記予以塗銷。
　　　⒉被告許秋雄應將原告所有系爭三筆土地上，如附表二所
        示之抵押權設定登記予以塗銷。
　　　⒊訴訟費用由被告負擔。　
二、被告則以：
　　㈠被告楊麒生部分：
　　　⒈這是發生在30幾年前的事，我被人倒了30幾萬退票，因
        無法受償而設定抵押權。我賣東西給訴外人鄭榮泉(以
        下簡稱鄭榮泉)，被鄭榮泉積欠貨款、退票，鄭榮泉是
        工廠的負責人，而鄭榮隆是鄭榮泉的弟弟，他也在鄭榮
        泉的工廠做事情。鄭榮泉跑路後我找不到他，無法向他
        催討。記得有一次聲請拍賣系爭三筆土地，但因鄉下地
        方土地價錢太低，所以流標。我忘記該強制執行案件之
        執行案號。亦忘記有無對鄭榮泉或鄭榮隆聲請支付命令
        過。因為找不到鄭榮泉、鄭榮隆，所以沒有對此債權聲
        請調解。
　　　⒉雖然債務人已經過世了，現在由原告繼承系爭三筆土地
        ，基於父債子還，原告至少要出面跟我協調，不能都不
        出面，反而以訴訟方式處理。原告雖然年紀輕，如果出
        面協調的話，也是可以分期攤還這筆債務。原告既然繼
        承系爭三筆土地，就要承擔前因後果。債務已經積欠那
        麼久了，如果被告敗訴還要負擔本件訴訟費用，非常不
        合理。
　　　⒊並聲明：
　　　　⑴原告之訴駁回。
　　　　⑵訴訟費用由原告負擔。
　　㈡被告許秋雄未於言詞辯論期日到場，亦未提出準備書狀作
      何聲明或陳述。
三、本院之判斷：
　　㈠原告主張系爭三筆土地，原為鄭榮隆所有，嗣於103年間由
      原告繼承取得，並於110年7月30日辦理繼承登記完竣。又
      系爭三筆土地於74年6月及7月間，分別設定內容如附表一
      及附表二之系爭抵押權予被告楊麒生、許秋雄等情，為被
      告楊麒生所不爭執，而被告許秋雄經合法通知，未於言詞
      辯論期日到場，亦未提出書狀爭執，依民事訴訟法第280 
      條第3 項、第1 項規定，視同自認。此外，復有系爭三筆
      土地之土地登記第一類謄本（所有權個人全部）在卷可稽
      （本院卷第21頁至第26頁），自堪信為真實。
　　㈡按請求權，因十五年間不行使而消滅。消滅時效，自請求
      權可行使時起算。以不行為為目的之請求權，自為行為時
      起算。以抵押權擔保之債權，其請求權已因時效而消滅，
      如抵押權人，於消滅時效完成後，五年間不實行其抵押權
      者，其抵押權消滅。民法第125條本文、第128條、第880
      條分別定有明文。
　　㈢經查，由系爭三筆土地第一類登記謄本之土地他項權利部
      所載，附表一及附表二之系爭抵押權所擔保之債權，其清
      償日期分別為75年6月27日、75年7月9日，依民法第125條
      前段規定，其消滅時效期間為15年，請求權之消滅時效於
      90年7月間均業已屆滿。被告等2人分別為系爭抵押權之權
      利人，其等於上開債權請求權時效消滅屆滿後5年間(即於
      95年7月底前)未實行抵押權，依民法第880條規定，系爭
      抵押權即因除斥期間屆滿而消滅，則原告所為本件之請求
      即屬有據。
　　㈣被告楊麒生雖抗辯稱，本件事實係發生在30幾年前，伊被
      人倒了30幾萬退票，無法受償而設定抵押權。伊賣東西給
      鄭榮泉，被鄭榮泉積欠貨款、退票，鄭榮泉是工廠的負責
      人，而鄭榮隆是鄭榮泉的弟弟，他也在鄭榮泉的工廠做事
      情。鄭榮泉跑路後我找不到他，無法向他催討。記得有一
      次聲請拍賣三筆系爭土地，但因鄉下地方土地價錢太低，
      所以流標。伊已經忘記該強制執行案件之執行案號。亦忘
      記有無對鄭榮泉或鄭榮隆聲請支付命令過。因為找不到鄭
      榮泉、鄭榮隆，所以沒有對此債權聲請調解等語。然由其
      抗辯可以得知其並未就其債權向鄭榮隆請求清償及聲請調
      解。經本院調閱有關系爭三筆土地之全部執行卷宗，亦未
      見被告楊麒生有對系爭三筆土地聲請強制執行或參與分配
      。此外，又查無民法第129條各款所定時效中斷而重行起
      算之情形，則系爭抵押權所擔保之債權之請求權已於90年
      7月間罹於時效，且被告楊麒生於上開日期起算5年內並未
      實行其抵押權，依據民法第880條規定，附表一所示抵押
      權即罹於除斥期間而消滅，則即便被告楊麒生所辯屬實，
      亦無解消伊塗銷附表一所示抵押權之義務。
四、綜上，原告請求被告2人塗銷系爭抵押權，為有理由，應予
    准許，爰判決如主文第1、2項所示。　
五、訴訟費用負擔之依據：民事訴訟法第78條、第85條第1項但
    書。
中　　華　　民　　國　　110 　年　　11　　月　　24　　日
                  民事第二庭    法  官  楊昱辰

以上正本係照原本作成。
如對本判決上訴，須於判決送達後廿日內向本院提出上訴狀。如
委任律師提起上訴者，應一併繳納上訴審裁判費。
中　　華　　民　　國　　110 　年　　11　　月　　24　　日
                                書記官　陳玉珮
　　　　　　　　　　　　　　　　
◎附表一：被告楊麒生之抵押權登記列表   編號 土地地號 他項權利內容 1 雲林縣○○鄉○○段00000地號土地 (面積552㎡) (權利範圍： 1164分之385) 權利人：楊麒生 登記次序：0003 登記日期：民國74年6月28日 登記字號：雲西崙字第001537號 債權額比例：全部 擔保債權總金額：新臺幣77萬元 存續期間：民國74年6月27日起至75年6月27日止 清償日期：民國75年6月27日 設定權利範圍：1164分之385 債務人：鄭榮泉 設定義務人：鄭榮隆 共同擔保地號：舊庄段180-6、180-33、180-35 2 雲林縣○○鄉○○段000000地號土地 (面積203㎡) (權利範圍：全部) 權利人：楊麒生 登記次序：0001 登記日期：民國74年6月28日 登記字號：雲西崙字第001537號 債權額比例：全部 擔保債權總金額：新臺幣77萬元 存續期間：民國74年6月27日起至75年6月27日止 清償日期：民國75年6月27日 設定權利範圍：全部 債務人：鄭榮泉 設定義務人：鄭榮隆 共同擔保地號：舊庄段180-6、180-33、180-35 3 雲林縣○○鄉○○段000000地號土地 (面積528㎡) (權利範圍： 1164分之385) 權利人：楊麒生 登記次序：0004 登記日期：民國74年6月28日 登記字號：雲西崙字第001537號 債權額比例：全部 擔保債權總金額：新臺幣77萬元 存續期間：民國74年6月27日起至75年6月27日止 清償日期：民國75年6月27日 設定權利範圍：1164分之385 債務人：鄭榮泉 設定義務人：鄭榮隆 共同擔保地號：舊庄段180-6、180-33、180-35 
　　　　　　　　　　　　　　　　
　　　　　　　　　　　　　　　　
◎附表二：被告許秋雄之抵押權登記列表   編號 土地地號 他項權利內容 1 雲林縣○○鄉○○段00000地號土地 (面積552㎡) (權利範圍： 1164分之385) 權利人：許秋雄 登記次序：0004 登記日期：民國74年7月10日 登記字號：雲西崙字第001624號 債權額比例：全部 擔保債權總金額：新臺幣45萬元 存續期間：民國74年7月9日起至75年7月9日止 清償日期：民國75年7月9日 設定權利範圍：1164分之385 債務人：鄭榮榮 設定義務人：鄭榮隆 共同擔保地號：舊庄段180-6、180-33、180-35 2 雲林縣○○鄉○○段000000地號土地 (面積203㎡) (權利範圍：全部) 權利人：許秋雄 登記次序：0002 登記日期：民國74年7月10日 登記字號：雲西崙字第001624號 債權額比例：全部 擔保債權總金額：新臺幣45萬元 存續期間：民國74年7月9日起至75年7月9日止 清償日期：民國75年7月9日 設定權利範圍：全部 債務人：鄭榮隆 設定義務人：鄭榮隆 共同擔保地號：舊庄段180-6、180-33、180-35 3 雲林縣○○鄉○○段000000地號土地 (面積528㎡) (權利範圍： 1164分之385) 權利人：許秋雄 登記次序：0005 登記日期：民國74年7月10日 登記字號：雲西崙字第001624號 債權額比例：全部 擔保債權總金額：新臺幣45萬元 存續期間：民國74年7月9日起至75年7月9日止 清償日期：民國75年7月9日 設定權利範圍：1164分之385 債務人：鄭榮隆 設定義務人：鄭榮隆 共同擔保地號：舊庄段180-6、180-33、180-35